【裁判字號】    90,上訴,198
【裁判日期】    900413
【裁判案由】    違反稅捐稽徵法等
【裁判全文】
臺灣高等法院刑事判決                              九十年度上訴字第一九八號
    上  訴  人  臺灣臺北地方法院檢察署檢察官
    被      告  甲  ○
右上訴人因被告違反稅捐稽徵法等案件，不服臺灣台北地方法院八十八年度訴字第一
五三六號，中華民國八十九年十月九日第一審判決（起訴案號：臺灣台北地方法院檢
察署八十八年度偵緝字第二九一號）提起上訴，本院判決如左：
    主  文
原判決撤銷。
甲○商業負責人，以明知不實之事項，而填製會計憑證，處拘役參拾日，如易科罰金
，以參佰元折算壹日。
    事  實
一、甲○係台北市○○○路○段二一號八樓之五辰實工程有限公司（以下簡稱辰實
    公司）之負責人，亦為商業登記法所稱之商業負責人，並為從事填報各類所得稅
    扣繳暨免扣繳憑單業務之人，負有據實填製登載其業務上作成之商業會計憑證之
    義務，明知丙○○、乙○○○二人於八十四年度，並未在其公司工作領薪，竟基
    於製作不實會計憑證之犯意，於八十五年一月間，在辰實公司上址，囑由不知情
    之辰實公司成年會計人員，虛偽製作八十四年度丙○○在其公司領薪新台幣（下
    同）十萬三千四百十元，乙○○○領薪六萬九千二百元之性質上屬於會計憑證之
    各類所得扣繳暨免扣繳憑單二紙，復由該會計人員據以製作該商業八十四年度營
    利事業所得稅結算申報書，並經該會計人員檢同上開扣繳憑單持向財政部台北市
    國稅局申報辰實公司八十四年度營利事業所得稅而行使之，嗣由財政部台北市國
    稅局依同業利潤標準純益率核定稅額，足使丙○○、乙○○○受有繳納該逾實際
    所得薪資之虛列薪資所得稅捐及滯納金之虞。嗣丙○○、乙○○○於接獲國稅局
    基隆市分局通知核定八十四年度綜合所得稅申報核定書，認丙○○、乙○○○短
    漏薪資所得，始循線查獲上情。
二、案經丙○○、乙○○○訴由臺灣臺北地方法院檢察署檢察官偵查起訴。
    理  由
一、訊據被告甲○固承認上揭丙○○、乙○○○之八十四年度各類所得扣繳暨免扣繳
    憑單係其所申報，並據以制作辰實公司之八十四年度營利事業所得稅結算申報書
    ，將上列之薪資金額列為該公司之成本，向財政部台北市國稅局報稅，惟否認有
    以明知不實之事項，而填製會計憑證之犯行，辯稱：辰實公司之工程係由工頭承
    包後，再自行僱用工人，僱用之人數及薪資，並非伊所管，工頭須提供工人薪資
    名冊供伊報稅用，伊便按工頭所提供之資料報稅，故丙○○及乙○○○有無實際
    在工地工作，伊並不知情，且因伊公司工頭眾多，報稅資料又已遺失，故找不到
    該工頭云云。惟查：
    (一)被告為辰實公司之負責人，已據其供明，並有公司變更登記事項卡在卷可查（
      見八十六年度他字第二八五一號卷第三十五頁、第三十六頁），是被告為辰實
      公司之負責人，應可認定。
    (二)告訴人丙○○、乙○○○確未曾在辰實公司工作，已據渠二人於偵查中陳明（
      見八十六年度他字第二八五一號卷第十五頁），被告雖辯稱：辰實公司之工程
      係由工頭承包後，再自行僱用工人，工頭須提供工人薪資名冊供伊報稅用，伊
      便按工頭所提供之資料報稅云云，惟被告並未能供明該工頭之姓名、住所，以
      供調查，況工程既由工頭承包，則辰實公司與工頭間，係承攬關係，工人係受
      僱於工頭，並非受僱於辰實公司，則被告製作八十四年度丙○○、乙○○○在
      辰實公司領薪之各類所得扣繳暨免扣繳憑單，於法不合。
    (三)至於證人即至美會計師事務所會計人員王進益於原審證稱：伊幫辰實公司報稅
      已有五、六年之久，都是由工頭填好資料後甲○才將上述資料交給伊報稅，那
      些資料看起來都是別人寫的等語（見原審卷第六十七頁），僅能證明伊為被告
      報稅之資料係由工頭所提供，並不能證明告訴人丙○○、乙○○○確曾在辰實
      公司工作，自不能為有利於被告之認定。
    (四)此外，並有八十四年度丙○○在辰實公司領薪十萬三千四百十元，乙○○○領
      薪六萬九千二百元之各類所得扣繳暨免扣繳憑單二紙、八十四年度營利事業所
      得稅結算申報書附卷可稽（見原審第十七頁、第十八頁、本院卷第二十八頁至
      第三十一頁）。
    綜上所述，本件事證明確，被告所辯為卸責之詞，不足採信，其犯行堪以認定。
二、按員工年度各類所得扣繳暨免扣繳憑單，乃為證明扣繳事項所編製之憑證，核屬
    商業會計法第十五條規定商業會計憑證中之原始憑證之範疇，業據經濟部八十五
    年二月一日經八五商字第八五二０一六五三號及同機關八十六年六月四日以經八
    十六商字第八六二一０八０五號函示甚明。查被告係辰實公司之負責人，為商業
    登記法所定之商業負責人，被告於業務上作成之扣繳憑單上，虛列登載丙○○、
    乙○○○領得薪資之數額、時間等不實事項，並持向稅捐機關申報稅捐，足以生
    損害於丙○○、乙○○○，核其所為，係犯商業會計法第七十一條第一款之製作
    不實會計憑證罪。又被告上開係利用不知情之會計人員從事上開犯行，為間接正
    犯（最高法院七十八年度台上字第四三一號判決參考）。另商業會計法第七十一
    條第一款之製作不實會計憑證罪為刑法第二百十五條、第二百十六條之行使業務
    上登載不實文書罪之特別規定，依特別法優於普通法之原則，自應優先適用商業
    會計法第七十一條第一款之規定論處，（最高法院七十九年度臺上字第四九六四
    號判決參照），公訴人認應成立刑法第二百十六條、第二百十五條之罪，起訴法
    條尚有未洽，應予變更。
三、原審未予詳查，遽為無罪之諭知，自有未合，檢察官上訴亦指摘及此，檢察官之
    上訴為有理由，自應由本院將原判決撤銷改判。爰審酌被告之素行、品行，犯罪
    動機、目的、手段，所生危害，及犯罪後態度等一切情狀，量處拘役三十日，並
    諭知如易科罰金之折算標準。被告行為後，九十年一月四日修正並經總統於同年
    一月十日公佈之刑法第四十一條規定：「犯最重本刑為五年以下有期徒刑之罪，
    而受六月以下有期徒刑或拘役之宣告，因身體、教育、職業或家庭之關係或因其
    他正當事由，執行顯有困難者，得以一元以上三元以下折算一日，易科罰金。但
    因確定不執行所宣告之刑，難收矯正之效或難以維持法秩序者，不在此限。」。
    本件被告所犯商業會計法第七十一條第一款之罪，最重本刑為五年以下有期徒刑
    之罪，與前開修正後刑法第四十一條易科罰金之規定相符，相較於修正前之規定
    ，依刑法第二條第一項前段規定，自應適用最有利於被告之法律即修正後之規定
    ，併此敘明。
四、公訴意旨另以：被告虛列上開八十四年度丙○○在其公司領薪十萬三千四百十元
    ，乙○○○領薪六萬九千二百元，並偽造不實之扣繳憑單據以向稅捐稽徵機關申
    報八十四年度營利綜合所得稅，藉以逃漏稅捐，足生損害於稅捐稽徵機關之稅捐
    稽徵之正確性，因認被告另涉有違反稅捐稽徵法第四十一條、第四十七條第一款
    之罪嫌。惟查：辰實公司八十四年度營利事業所得稅係依同業利潤標準純益率核
    定，故核無逃漏稅額，此經財政部臺北市國稅局核計在案，有該局八十八年十二
    月二十八日財北國稅審三字第八八○五二五八八號函附於原審卷可稽（見原審卷
    第十五頁）；而稅捐稽徵法第四十一條詐術逃漏稅捐係結果犯，須有逃漏稅捐之
    結果始克成罪，辰實公司既無逃漏營利事業所得稅之情形，亦難認被告涉有稅捐
    稽徵法第四十一條、第四十七條第一款之罪嫌，惟公訴人認為被告此部分之罪嫌
    ，與前開論罪科刑之明知不實之事項，而填製會計憑證罪間，有方法結果之牽連
    關係，屬裁判上一罪，爰不另為無罪之諭知。
據上論斷，應依刑事訴訟法第三百六十九條第一項前段、第三百六十四條、第二百九
十九條第一項前段、第三百條，商業會計法第七十一條第一款，刑法第十一條前段、
第二條第一項前段、第四十一條第一項，判決如主文。
本案經檢察官呂丁旺到庭執行職務。
中      華      民      國      九十      年      四      月      十三  日
                              臺灣高等法院刑事第二十四庭
                                  審判長法  官  陳  貽  男
                                        法  官  王  炳  梁
                                        法  官  李  世  貴
右正本證明與原本無異。
如不服本判決應於收受送達後十日內向本院提出上訴書狀，其未敘述上訴之理由者並
得於提起上訴後十日內向本院補提理由書（均須按他造當事人之人數附繕本）。
                                        書記官  魏  汝  萍
中      華      民      國      九十      年      四      月      十六  日
附錄本判決論罪科刑法條：
商業會計法第七十一條
商業負責人、主辦及經辦會計人員或依法受託代他人處理會計事務之人員有左列情事
之一者，處五年以下有期徒刑、拘役或科或併科新台幣十五萬元以下罰金：
  一  以明知為不實之事項，而填製會計憑證或記入帳冊者。
  二  故意使應保存之會計憑證、帳簿報表滅失毀損者。
  三  意圖不法之利益而偽造、變造會計憑證、帳簿報表內容或撕毀其頁數
      者。
  四  故意遺漏會計事項不為記錄，致使財務報表發生不實之結果者。
  五  其他利用不正當方法，致使會計事項或財務報表發生不實之結果者。


司法院資訊處製作；財團法人民間司法改革基金會備份。
